【裁判字號】    98,消債聲,17
【裁判日期】    981012
【裁判案由】    聲明異議
【裁判全文】
臺灣臺北地方法院民事裁定            98年度消債聲字第17號
異  議  人
即  債權人  遠東國際商業銀行股份有限公司
法定代理人  乙○○
上列異議人遠東國際商業銀行股份有限公司與債務人甲○○（原
名林乙郎）間消費者債務清理事件，異議人對於本院所為認可更
生方案之裁定提出異議，本院裁定如下：
    主  文
異議駁回。
異議費用由異議人負擔。
    理  由
一、按消費者債務清理條例之制定，乃為使負債務之消費者得依
    本條例所定程序清理其債務，以調整其與債權人及其他利害
    關係人之權利義務關係，保障債權人之公平受償，謀求消費
    者經濟生活之更生，進而健全社會經濟之發展，消費者債務
    清理條例第1條訂有明文。次按「債務人有薪資、執行業務
    所得或其他固定收入，法院認更生方案之條件公允者，得不
    經債權人會議可決，逕依債務人之聲請或依職權以裁定認可
    更生方案。有下列情形之一者，法院不得為前項之認可：一
    債務人於七年內曾依破產法或本條例規定受免責。二有前條
    第一項各款情形之一。三無擔保及無優先權債權受償總額，
    顯低於法院裁定開始更生程式時，依清算程式所得受償之總
    額。四無擔保及無優先權債權受償總額，低於債務人聲請更
    生前二年間，可處分所得扣除自己及依法應受其扶養者所必
    要生活費用之數額。」、「有下列情形之一者，法院應不認
    可更生方案：…二更生程式違背法律規定而不能補正。三更
    生方案違反法律強制或禁止規定，或有背於公共秩序、善良
    風俗。…八更生方案無履行可能。九債務人有虛報債務、隱
    匿財產，或對於債權人中之一人或數人允許額外利益，情節
    重大。」，消費者債務清理條例第64條第1項及第2項、第63
    條第1項分別定有明文。再按「更生方案應記載下列事項：
    一清償之金額。二三個月給付一次以上之分期清償方法。三
    最終清償期，自認可更生方案裁定確定之翌日起不得逾六年
    。但有特別情事者，得延長為八年。」，消費者債務清理條
    例第53條第2項定有明文。
二、本件債務人甲○○（原名林乙郎）以其有不能清償債務之情
    事，向本院聲請更生，經本院於97年7月1日以97年度消債更
    字第23號裁定「聲請人即債務人甲○○自中華民國97年7月1
    日上午10時起開始更生程序。命司法事務官進行本件更生程
    序。」。嗣司法事務官依據消費者債務清理條例第64條第1
    項規定，審酌債務人每月薪資新臺幣 (下同)24,000 元，扣
    除每月必要生活費用：
    1.膳食費每月6,000元(每天200元)；
    2.交通費用2,000元；
    3.醫療費用2,000元：因債務人患有憂鬱症及痛風，有長期
      治療必要。
    4.水、電、瓦斯、電信及父母扶養費共5,000元；
    5.勞、健保費628元；
    6.預備金300元後，
    其每月僅有8,000元堪供清償，故債務人提出每3個月履行1
    次，每期清償24,000元，6年共償還576,000元，償還成數達
    52.36%，其所提償還金額已高於聲請前2年間可處分所得扣
    除自己及依法應受其扶養者所必要生活費用之數額，認其更
    生條件核屬公允、適當、可行，且無同條例第63條所定不應
    認可之消極事由存在，故不經債權人會議可決，於98年2月
    23日以97年度執消債更字第22號裁定認可該更生方案。
三、本件異議意旨略以：本件更生方案之最終清償期部分有延長
    為8年之必要。蓋中華民國銀行商業同業公會全國聯合會針
    對曾參與95年協商成立並毀諾之消費者提出之個別協商一致
    性方案之協商，最多給予消費者180期0利率方案償還，則本
    件債務人更生債權總金額1,100,144元，依上述180期0利率
    方案計算，每月約負擔金額為6,112元，較上述債務人所提
    之更生方案每月償還金額8,000元為低，故債務人之債務透
    過市場機制即可全數清償，並無無法清償之虞，卻獲本院裁
    定開始更生程序，該裁定顯有未足之處，全體債權人既無法
    透過司法程序取得救濟暨表示意見，僅能希冀於後續程序可
    增加受償比例，即延長更生方案清償期至8年，以減少債權
    損失，此應可認定係屬消費者債務清理條例第53條第2項第3
    款之「特別情事」。縱使裁定延長更生方案至8年，清償總
    金額亦僅為768,000元，償還成數為69.81%，相較於原本若
    透過市場機制以180期零利率方案達成協議，債務人透過更
    生程序仍獲得減少近一半清償期及免除約30%債務之利益，
    全體債權人相較於原更生方案認可裁定則可獲相對公允之受
    償等語。
三、惟查：
  (一)依消費者債務清理條例第53條第2項第3款規定，更生方案之
    最終清償期，自認可更生方案裁定確定之翌日起不得逾6年
    ，除非有特別情事者，始得延長為8年。又本院97年度消債
    更字第23號裁定業經認定本件債務人於97年7月1日時確實有
    不能清償債務之情事，並准予開始更生程序，異議人以事後
    有可能採行之協商清償方案，即謂債務人無不能清償債務之
    情事，殊無可採，遑論法院開始更生程序前之協商，債權人
    或債務人是否同意他造提出之清償債務方案，均屬自由，並
    無強制力，亦不採多數決，因此，異議人指摘本院97年度消
    債更字第23號裁定顯有前述未足之處，進而稱此屬前揭規定
    之「特別情事」云云，顯屬無據。從而，本件更生方案之清
    償期6年，已是法定最終清償期之最長期間，異議人既未舉
    證證明本件更生方案有何符合前揭規定之「特別情事」，其
    異議認本件更生方案最終清償期應延長為8年，自無理由。
  (二)況按消費者債務清理條例之規定，乃為使負擔債務之消費者
    得依本條例所訂之程序清理其債務，並保障債權人公平受償
    ，以謀求消費者經濟生活之更生，故除有同條例第63條及64
    條第2項所定情形外，亦即除最終清償期逾6年，依債務人之
    經濟能力更生方案無履行可能等情形外，法院得斟酌情形裁
    量認可更生方案，從而，原法院裁定依據債務人經濟能力與
    債務人生活費用後，認定債務人每月僅有8,000元堪供清償
    ，因此債務人所提之償還6年、每月8,000元、每3個月履行1
    次，每期清償24,000元，6年共償還576,000元，償還成數達
    52.36%之更生方案，屬合理且可行，而認可債務人所提之更
    生方案，並無違誤。
  (三)綜上，本件異議人指摘原裁定為不當，求予廢棄，並無理由
    ，應予駁回。
四、依首揭法條裁定如主文。
中    華    民    國    98    年    10    月    12    日
              民事第一庭    法      官  賴秀蘭
上為正本係照原本作成
如不服本裁定，應於裁定送達後10日內，以書狀向本院提出抗告
，並繳納抗告費新臺幣1千元
中    華    民    國    98    年    10    月    12    日
                            書  記  官  李佩芳


司法院資訊處製作；財團法人民間司法改革基金會備份。
